【裁判字號】    88,易緝,140
【裁判日期】    890502
【裁判案由】    恐嚇取財
【裁判全文】
臺灣士林地方法院刑事判決                        八十八年度易緝字第一四號
    公  訴  人  臺灣士林地方法院檢察署檢察官
    被      告  丁○○
    指定辯護人  本院公設辯護人  林龍輝
右列被告因恐嚇取財案件，經檢察官提起公訴 (八十七年度偵字第九九一五號)，本
院判決如左：
    主  文
丁○○共同意圖為自己不法之所有，攜帶兇器，以脅迫至使不能抗拒，而取他人之物
，累犯，處有期徒刑伍年陸月。
    事  實
一、丁○○曾有竊盜、麻藥等前科，其於民國八十三年三月十一日因違反麻醉藥品管
    理條例案件，經臺灣高等法院判處有期徒刑六月確定，並於同年十二月三十一日
    執行完畢，仍不知悔改，竟與丙○○（已由本院另案判決）基於共同犯意之聯絡
    ，意圖為自己不法之所有，於八十六年十一月十九日凌晨四時許，在台北縣三重
    市○○○路、重陽路口攔搭乙○○所駕駛車號Ｍ六─一九六號營業小客車，上車
    後由丁○○坐於右前座，丙○○坐於後座，丁○○及丙○○乃分別指示乙○○行
    駛路線，在台北南港、汐止地區附近繞行。嗣於同日凌晨四時三十分許行至台北
    市南港區○○○路○段一號後方弘道橋口，丁○○即要求乙○○在路旁停車，且
    取出其所有隨身預藏客觀上足供兇器使用之長約三十公分折疊刀乙把，作勢砍殺
    乙○○，並出言脅迫乙○○，恫稱：「我真想搶你、真想殺你」，乙○○因恐遭
    丙○○、丁○○二人殺害而心生畏懼，至使不能抗拒，即開啟車門跳車往車後方
    向逃跑，丙○○見狀即下車追趕乙○○約二十公尺左右，丁○○隨即叫丙○○「
    不要追了，趕快回來」，俟丙○○上車後，即由丙○○駕駛上開車輛，丁○○仍
    坐在該車右前座，強取乙○○所有之該輛營業小客車及置於車上之現金新台幣（
    下同）三千元、皮包乙個（內有國民身分證、駕照、健保卡、金融卡各乙張）及
    住處鑰匙乙串等財物，得手後丙○○二人即將該車開往汐止方向逃逸，並將該車
    棄置於台北縣汐止市○○路附近，再另行搭車返回渠等位於基隆市之住處。嗣乙○○遭行搶後立即報警處理，因乙○○在搭載丙○○、丁○○途中，曾行經宜興
    街底之名人別墅社區，丁○○曾與該社區保全人員戊○○交談，警方經戊○○指
    認丁○○照片後，始循線查悉上情。
二、案經被害人乙○○訴由台北市政府警察局南港分局報告臺灣士林地方法院檢察署
    檢察官偵查起訴。
    理  由
一、訊據被告丁○○雖坦承確在前揭時、地搭乘被害人乙○○所駕駛之前開計程車之
    事實，惟否認有右揭強盜之犯行，先是辯稱：我與丙○○坐他（指被害人）的車
    ，我坐在駕駛旁，丙○○坐在後座，但我二人都沒有拿刀，當時我們在找人，是
    要去找一位姓陳的朋友，我不知道住址，只知道他那時住在南港那邊，因多繞了
    幾圈，司機就不耐煩，那時我在車上有看報紙，我把報紙看完捲起來，司機問我
    「你到底要到那裡去」，我說「難道我會搶你不成」，那個司機突然跳下車跑走
    ，沒有熄火，所以車撞壞了，我下車去追他，因他把車子丟下撞壞了，我要追他
    回來，不然誰要賠他。我追了五、六公尺，沒有帶刀去追。後因怕司機叫人來打
    我，丙○○就跑到駕駛座，把我叫回來，將車開離那裡，我們根本沒有要搶他（
    詳本院八十八年十一月十六日訊問筆錄）。後又改稱：我有在八十六年十一月十
    九日凌晨四時許搭乘乙○○所駕駛車號Ｍ六─一九六號營業小客車，但沒有恐嚇
    他，我與丙○○坐他的車到了南港區○○○路○段一號那邊，是為了要尋找一個
    計程車司機，因為曾經受過他的氣。但司機乙○○對我指路很不耐煩，我是告訴
    他，難道我會搶他，我沒有恐嚇他，是司機自己跳下車。刀子現在哪裡我已不記
    得了，刀子是我拿在手上的，但當時刀子有用報紙包著，到南港時有碰到一位朋
    友戊○○，我還有和他打招呼，我不可能搶計程車（詳本院八十九年四月十八日
    審理筆錄）。被告就為何搭乘被害人之計程車及有無攜帶刀械等重要事項前後所
    述不一，是否屬實，已非無疑。且查：
  （一）右揭犯罪事實，迭據被害人乙○○於警訊、偵查及本院調查時指證歷歷，且
        被害人於警訊時根據警方所提供丁○○之口卡相片，已明確指認丁○○即係
        坐左前座之歹徒等情無訛。另證人即名人別墅保全人員戊○○經指認被告丁○○之口卡照片後，亦證稱：被告丁○○即係八十六年十一月十九日凌晨四
        時三十分許，與其交談之上開計程車前座乘客等語無誤，並有被告丁○○之
        口卡相片乙紙在卷可參（見甲○八十七年偵字第九九一五號偵卷第二二頁）
        。衡情被害人乙○○與被告丁○○、共犯丙○○間素不相識，亦無任何夙怨
        或仇隙，況被害人在遭人行搶後，隨即報警處理，苟非確有其事，被害人斷
        無甘冒誣告之重罪，故意設詞誣攀被告丁○○之必要，是被害人所述上開內
        容，顯非虛捏不實，堪予採信。
  （二）又被告丁○○於警訊時已供認其有露出隨身攜帶之刀子（長約三十公分）嚇
        他，司機見狀即開車門跳車逃離現場，我當時即下車拿著刀從後面追趕司機
        並要砍他等情（詳甲○八十七年度偵字第九九一五號卷，第十二頁反面、第
        十三頁），且共犯丙○○已供明：當天伊身上並無持刀，丁○○身上有帶刀
        ，長度約三十公分，至於是何種刀類伊不清楚等語在卷，是被告丁○○案發
        當天確有攜帶刀子攔搭計程車乙節，已堪認定。而案發當時被告丁○○確有
        自身上拿出長約三十公分之刀子，作勢砍殺被害人乙○○，並恫稱：「我真
        想搶你，真想殺你」等情，迭據被害人於警訊、偵查及本院調查時指訴綦詳
        。再者，倘若被告丁○○未持刀器恫嚇被害人，被害人何能知悉被告丁○○
        身上藏有刀械之事實，況被告丁○○所供內容前後反覆不一，顯係事後圖卸
        責之詞，洵不足採。是被告丁○○與共犯丙○○共同攔搭該車後，在前揭時
        、地確由丁○○取出預藏之刀子，並作勢砍殺被害人，以脅迫被害人而至不
        能抗拒之程度，已堪認定。
  （三）被告丁○○與共犯丙○○雖均辯稱：當時被害人開門跳車後，係由被告丁○○持刀追趕被害人，嗣丙○○表示不要追了，再由丙○○開車至汐止龍安路
        附近棄置該車等語。然被害人迭於偵查及本院調查時均堅稱：當時是丙○○
        追伊的，丁○○坐伊旁邊，伊下車往後跑，丙○○就下車門追伊等情在卷。
        質之被告丁○○身材則較為瘦小，丙○○身材較為健壯，二人體型差異甚大
        ，被害人應無誤認之可能；且苟非確有其事，被害人實無特加指認下車追趕
        者為丙○○之必要；況被告及丙○○二人為圖卸責，所供內容前後不一，大
        多係避重就輕或刻意附合對方之說詞，藉以混淆事實，詳如前述，渠等所辯
        上開內容，實難遽信，自以被害人所指述之內容較為可採，是被害人在開門
        逃逸後，丙○○即下車追趕被害人，嗣因被告丁○○叫丙○○「不要追了」
        ，丙○○始回去開車逃離現場等情，應堪認定。
  （四）被告丁○○雖矢口否認有何不法所有之意圖，亦未取走被害人所有之上開財
        物，辯稱：當時伊因司機好像不願搭載伊等的樣子，再加上喝酒衝動，伊就
        向司機怒吼「我會搶你嗎？」司機見狀即開門逃跑云云。然被害人已陳明：
        案發當時均在開車，未與被告丁○○及丙○○交談，被告二人未說「難道我
        會搶你？」這句話，從頭到尾均是被告二人在指明路線；伊當時並未誤聽，
        丁○○之意思就是我要殺你及我要搶你等語無誤。衡情被害人與被告丁○○
        間既不相識，復無仇隙，顯無故意設詞誣陷之可能，況被告丁○○及共犯丙○○果若無意強盜該車財物，僅係不滿司機表現而有意恐嚇，何需亮出刀械
        並作勢砍殺被害人，且被害人若非因被告丁○○持刀作勢砍殺，並恫稱「我
        真想搶你、真想殺你」等語，致其心生畏怖，被害人自無棄車逃逸之必要，
        是渠等所辯上情，應係圖卸之詞，委不足採。又衡諸常情，搭乘計程車時乘
        客均會告知司機抵達目的地，然被告丁○○及共犯丙○○於深夜持刀攔搭計
        程車，竟未告知司機目的地為何處，而由被告丁○○及丙○○分別指示路線
        在南港、汐止附近地區繞行，事後亦無法明確交待當初搭車之目的為何，已
        與常情有違，其動機已屬可疑。再者，設當時被告丁○○及丙○○非基於意
        圖不法所有之強盜故意而為上開行為，而係出於誤會所致，渠等二人非不得
        選擇逕行離去，將該車留在現場，使被害人易於取回該車，始屬正途，豈有
        再行追趕被害人，並將該車駛至汐止市○○路附近棄置，而將被害人單獨留
        在現場之理。況被告丁○○於警訊初訊時已供承其與丙○○只是一時衝動，
        始持刀搶奪被害人所有之計程車，並非預謀等情在卷（見偵卷第十四頁），
        衡情被告在接受警局初訊時通常較少考量自身利害關係，亦較無與共犯串供
        或預佈情節設詞狡辯之情形，且被告於本院訊問時所供上情既存有極大瑕疵
        ，詳如前述，是其警訊初供時所為自白內容應較可採。由此益證被告丁○○
        、丙○○確為強盜被害人車內財物而共同為上開行為，其等二人間有共同意
        圖不法所有之強盜故意至明。至共犯丙○○嗣雖將該車棄置於汐止市○○路
        附近，然依經驗法則判斷，此舉顯係被告為免自曝犯行，而為警盤檢循線查
        悉上情，始儘速將該車駛離犯罪現場，並將之棄置於龍安路附近，自不得遽
        此推論被告與丙○○無不法所有之意圖，附此敘明。
  （五）再者，被告丁○○雖供稱未曾拿取車內財物云云，然該計程車嗣為警尋獲交
        還被害人時，經被害人清點車內財物結果，發現短少現金三千元、皮包乙個
        （內有國民身分證、駕照、健保卡、金融卡各乙張）及住處鑰匙乙串等物品
        ，業經被害人陳明在卷（詳本院八十八年十二月七日訊問筆錄）。被告丁○○與丙○○既係為強盜被害人之財物而為上揭脅迫行為，致被害人不能抗拒
        而棄車逃逸，是被害人所有置於該車內之上述財物，顯係由被告及丙○○所
        取走，事至明灼。
  （六）末查，被害人乙○○於警訊時雖稱：被告與丙○○展均有持刀，且丙○○有
        持刀追伊等語。然共犯丙○○已堅決否認其有拿刀子等語，核與被告丁○○
        所供當時丙○○並無拿刀子等語相符；又被害人於本院調查時稱：伊沒有看
        清楚丙○○有無拿刀子，但丙○○追伊時手上好像有拿東西，應該是拿刀子
        等語（見本院八十八年十二月七日筆錄）。衡情案發當時正值深夜，車內燈
        光昏暗，前座司機應無法清楚看見後座情形，且被害人跳車後，雖丙○○曾
        下車追趕被害人數十公尺，然當時情勢急迫，時間甚短，在夜色昏暗之情形
        下，被害人能否正確觀察丙○○有無持刀，實有困難，苟無其他積極證據可
        資佐證，尚難遽認丙○○在案發當時身上持有刀械，併此敘明。
  （七）綜上所述，被告丁○○所辯上開各節，或前後不一，或相互矛盾，顯屬事後
        諉卸之詞，不足採信，本件事證明確，被告犯行洵堪認定，應依法論科。
二、按強盜罪之論處，實務均依法規競合之例優先適用懲治盜匪條例處斷，惟邇來懲
    治盜匪條例（以下稱該條例）之效力備受質疑，故該條例之是否業已失效，即應
    先予探究：
  (一)本院查該條例係於民國三十三年四月八日經國民政府制定公布全文十一條，其第
    一條規定「盜匪」之罪名，第二條規定唯一死刑之盜匪罪，第三條規定死刑或無
    期徒刑之盜匪罪，第四條規定死刑、無期徒刑或十年以上有期徒刑之盜匪罪，第
    五條規定無期徒刑或七年以上有期徒刑之盜匪罪，第六條規定有查緝盜匪職責之
    人犯盜匪罪，第七條規定所得財物發還被害人，第八條規定刑法總則的適用等，
    第九條規定犯該條例之罪的訴訟程序，第十條規定：「本條例施行期間定為一年
    。必要時得以命令延長之。」第十一條規定公布日施行。故依全部法律之精神及
    背景以觀，該條例應係行憲之前，抗戰末期，盜匪滋生，為維護治安，依治亂世
    用重典之原則訂立的時代產物，再依該條例第十條規定，其施行期間為一年，必
    要時得以命令延長之云云，顯然是一種落日法的性質，亦即法學上的所謂限時法
    無疑，既是限時法，就必須以限時法的法理來看，亦即時限一到，法律當然失效
    ，如認為必要時，應在期滿前以命令延長之，若未能在法律失效之前適時延長，
    則該條例當然失效，則已失效之法律當然不能因後來再被延長而又發生效力，亦
    即延長只能有繼續的效力，不能有創設的效力，比如人之生命一樣，死後不能復
    生，欲延長其生命，必在未死之前給予氧氣，如已斷氣即無起死回生之可能，本
    件懲治盜匪條例，自三十三年四月八日公布施行之日起至翌（三十四）年四月八
    日，一年之施行期間即已期滿而失效，乃當時之國民政府遲至同年四月二十六日
    始以命令延長之，依前開說明，自無從使已失效之該條例繼續其效力，亦即該條
    例自三十四年四月八日未經延長而失效，應可認定。
  (二)主張懲治盜匪條例未失效者，分析可得下列三說：
    (甲)該條例未經廢止說：此為法務部葉部長在立法院公聽會的見解，略謂法規經「
      合法廢止」後始生失效之問題，而原條例雖為限時法，但四十六年已經修正，
      將限時條文刪除，且無論修正前或修正後，該條例迄未經廢止，即無失效可言
      云云。然則，限時法施行期滿當然廢止而失效，乃限時法之基本原理，絕無期
      滿後仍屬有效或效力未明之原理，本不因中央法規標準法有無明文規定而異；
      其以該條例公布施行在先，而中央法規標準法公布施行在後，進而認為基於法
      律不溯既往原則，並無中央法規標準法第二十三條「期滿當然廢止」之適用云
      云，自屬誤會。另中央法規標準法第二十三條但書所謂「經主管機關公告」之
      規定，亦非限時法於期限經過後當然失效外的另一個失效要件之規定，其立法
      目的應該是在於保障人民知的權利，即限時法於期限屆滿當然失效時，由主管
      機關公告使人民周知，就算為公告，並不會改變限時法已經失效之事實，附此
      敘明。又該條例原第十條規定「本條例施行期間定為一年。必要時得以命令延
      長之。」文義極明，並無期滿應經命令廢止之規定，更不能解釋為一年後繼續
      有效，否則何須「必要時得以命令延長」的規定，由此更可反證，期滿未以命
      令延長者，則在一年後自然失效，法理至明，而該條例於民國（以下同）三十
      三年四月八日公布施行，期滿既未及時以命令延長，已如前述，應當失效要無
      庸疑，故此等主張，從法條本身之正反面解釋，就不能自圓其說。
    (乙)憲政時期效力創設說：此為台灣高等法院八十八年度上訴字第一八二０號判決
      認定的理由，內容略謂在訓政時期的舊有法令，已在民國三十五年經制憲機關
      授權當時之國民政府檢討改正而全盤地於行憲後加以承受，並直指此種過程為
      政治承受，係制憲機關本其固有權力對舊法規包括地加以引用並許其重新向後
      生效云云。惟查我中華民國自一九一二年建國以來，雖歷經軍政時期、訓政時
      期、憲政時期、甚至戡亂時期、戒嚴時期以及解嚴後至今的民主開放時期，其
      立國環境雖有不同，但國體未變、法律體系如一，綿延不斷，斷無可能換一個
      時期就政治承受一個舊法，並創設成另一個新法（按解嚴時亦曾全盤檢討不合
      時宜的法律予以廢止，其未廢止者當然延續其效力，而非重新創設），況該條
      例於行憲後之民國三十七年四月十七日、三十八年六月二十四日、三十九年五
      月二十五日，再三遲誤命令延長，均未能在期滿之四月八日前適時延長，其已
      失效亦不待言。
    (丙)該條例經四十六年立法院修正，等同制定新法說：此為最高法院八十八年度台
      上字第三０九八號判決認定的理由，內容略以該條例於四十六年六月五日修正
      公布，刪除該條例第十條施行期間一年及第八條依特種刑事案件訴訟條例審理
      之規定，其原第九條改為第八條，第十一條改為第九條，修正前本條例全部內
      容，曾經立法院民刑商法委員會審查，認尚有繼續沿用之必要，始改採為新法
      之全部條文，並重新調整條次，形式上雖是「修正」，實質上係明白確認本條
      例已從臨時性舊法改制為常態性之刑事特別法，等同制定新法，因此本條例重
      新立法之合法性，應不因修正前曾施行期滿始以命令展期而有影響云云。惟查
      法律之制定，應有一定之程序，諸如提案、附議、討論（一、二、三讀會審查
      ）、表決，通過後始送總統公布，然依立法公報第十九會期第七期所載，四十
      六年修正該條例之提案，係為將該條例第八條刪除，惟因審查會又認為「本條
      例每年一度以命令延長，已達十餘年，顯然已失該條例規定之本意，莫如一併
      刪除，俟將來治安情況改善，本條例確無施行之必要時，再予廢除較為得體」
      ，爰決議「懲治盜匪條例第八條及第十條刪除，第九條改為第八條，第十一條
      改為第九條」，立法院會乃無異議通過。由此可見當次立法院院會，不過將該
      條例第八條及第十條刪除，後二條文往前移而已，並未重新三讀而立法，以制
      定其第一條至第七條及原來第九條及第十一條之條文。觀之四十六年六月七日
      總統府公報第八一六期所載之總統令為「茲將懲治盜匪條例第八條及第十條條
      文予以刪除，其原第九條改為第八條，第十一條改為第九條，公布之」，益證
      其然。然則，已失效之法律，如何刪除其中二條文？當然是誤以為有效才會如
      此。惟其未經立法程序而誤認已失效之法律為有效，縱送請總統公布，法理上
      ，亦無從認係重新立法，自不足以使失效之法律復活。觀之上述立法院公報討
      論事項之一業已載明「省略三讀通過」，是其未經重新立法已灼然甚明。因此
      ，當時不過刪除限時法條文而公布，目的在使其變成常態法而已，並未有重新
      立法之程序。此與十七年之「懲治盜匪暫行條例」係十三年之「懲治盜匪法」
      失效後重新制定之新法，而三十四年之「懲治盜匪條例」係十七年之「懲治盜
      匪暫行條例」失效後重新制定之新法，均不相同；亦與三十七年之「懲治走私
      條例」於四十四年修正全文、「肅清煙毒條例」於八十七年名稱修正為「毒品
      危害防制條例」並修正全文之情形，顯然不同。故不論由主觀觀點（立法委員
      之修正意見）或客觀觀點（修正之條文內容），該條例於四十六年之修正，並
      非重新制定新法。則現行未修正於民國三十三年制定的該條例第一、三、四、
      五、七等舊條文，其效力無從因四十六年修正其他條文而繼續沿用，極為明顯
      ，亦即該等未修正之條文可否沿用，仍繫於原來舊條文之是否有效，而該等條
      文之業已失效，已如前述，故此說亦不可採。
  (三)又按法規競合時，傳統認為特別法優於普通法、重法優於輕法、：：：，然此應
    係在競合之各法律，其制定與效力均無瑕疵與爭議為前提，如其中之一法律有爭
    議或瑕疵，雖未至於失效之地步，法官絕不能視若無睹的一味依特別法、重法論
    處，故應有其他的思考方向，如特別法之效力有瑕疵已引起社會學術及實務的普
    遍爭議與質疑，則其為法律本身的程序正義已臨破產邊緣，在此等爭議或瑕疵治
    癒之前，法官選擇效力無爭無瑕之法律而為論斷，應無違背法規競合優先適用之
    法理，亦即效力無瑕優於效力瑕疵之謂。如今懲治盜匪條例是否失效，已在學術
    界、律師界、實務界普遍爭議，且經立法機關舉辦公聽會、司法機關舉行座談會
    、釋憲機關正待釋憲中，審判機關已有拒絕適用之前例，報載監察院已完成調查
，法務部亦已著手研擬廢止，固縱認其尚未失效，則本院斟酌利害得失，權衡公
    平正義，認應捨棄備受爭議且有瑕疵的懲治盜匪條例，而優先適用完美無瑕的普
    通刑法處斷，應屬符合民主社會法律人的經驗法則。
三、綜上以觀，無論懲治盜匪條例是否業已失效，在其瑕疵未經治癒之前，實不宜遽
    然再行適用。被告丁○○與共犯丙○○共同攜帶兇器強盜財物，核其所為，係犯
    刑法第三百三十條第一項之加重強盜罪。公訴意旨雖認被告所為，係犯刑法第三
    百四十六條第一項之恐嚇取財罪；惟查，被告丁○○與丙○○二人共同在深夜攔
    乘被害人乙○○駕駛之計程車，在該車內由丁○○持刀作勢砍殺被害人，並向被
    害人恫稱：「真想搶你、真想殺你」等語，復由丙○○下車追趕被害人，在社會
    一般通念上，顯足以抑制被害人之意思自由，而達於不能抗拒之程度，況被害人
    係因感到害怕始跳車逃逸，亦經被害人自承在卷，是被告丁○○與丙○○之上開
    行為，自與恐嚇取財罪之要件有間，而應依強盜罪論處，堪予認定，是公訴人論
    以刑法第三百四十六條第一項之恐嚇取財罪，尚有未洽，惟起訴事實相同，起訴
    法條應予變更。又被告與丙○○二人間，具有犯意聯絡與行為分擔，為共同正犯
    。查被告有事實欄所載之犯罪科刑執行情形，有臺灣高等法院檢察署刑案紀錄簡
    覆表及本院被告全國前案紀錄表各乙份在卷可佐，其前受有期徒刑執行完畢後，
    於五年以內再犯有期徒刑以上之本罪，為累犯，應依刑法第四十七條之規定，加
    重其刑。爰審酌被告已有多次前科，仍不知自我省惕、檢束言行，不思循正當途
    徑賺取財富，為得錢財，竟與丙○○共同持刀強盜，危害社會治安非輕，且犯罪
    後飾詞狡辯，不知悔改等一切情狀，量處如主文所示之刑，以資警儆。至被告丁○○所有之上開折疊刀乙把，既未扣案，且被告供稱已丟棄至水溝內，顯然業已
    滅失，爰不為沒收之諭知，併此敘明。
據上論斷，應依刑事訴訟法第二百九十九條第一項前段、第三百條，刑法第二十八條
、第三百三十條第一項、第四十七條，判決如主文。
本案經檢察官黃惠玲到庭執行職務
中    華    民    國      八十九        年      五      月      二      日
                                  臺灣士林地方法院刑事第二庭
                                      法  官  許  永  煌
右正本證明與原本無異。
如不服本判決，應於判決送達後十日內，向本院提出上訴狀。
                                      書記官  黃  秀  雲
中    華    民    國      八十九        年      五      月      五      日
附錄本案論罪科刑法條全文
刑法第三百三十條第一項：
  犯強盜罪而有第三百二十一條第一項各款情形之一者，處五年以上十二年以下有期
  徒刑。


司法院資訊處製作；財團法人民間司法改革基金會備份。
